最高法院刑事判決　　　　　　九十六年度台上字第六八四九號
上　訴　人　甲○○
　　　　　　乙○○
上列上訴人等因傷害人致重傷案件，不服台灣高等法院花蓮分院
中華民國九十五年六月二十九日第二審判決（九十五年度上訴字
第一０五號，起訴案號：台灣花蓮地方法院檢察署九十四年度偵
字第一三四四號），提起上訴，本院判決如下：
    主  文
原判決撤銷，發回台灣高等法院花蓮分院。
    理  由
本件原判決認定：上訴人甲○○與劉基權係同事關係，雙方於民
國九十三年十二月十七日某時，因工作上事務發生口角爭執，經
同事周栓亦出面制止後，更引起甲○○之不滿。甲○○得知周栓
亦、劉基權於同日晚間將前往林莉所經營位於花蓮縣花蓮市○○
街十九號久園小吃店與同事樊忠興、李建興聚會，竟於同日晚上
九時三十分許，夥同上訴人乙○○及綽號「阿吉」、「阿龍」等
其他七、八名不詳姓名、年籍之成年男子，共同基於傷害人身體
之概括犯意聯絡，先至花蓮市○○路、三民街口之麥當勞速食店
集合，並分持甲○○在花蓮縣吉安鄉○○○街附近建築工地所撿
拾之木棒約四、五支及其等自備之鋁棒約二、三支等（均未扣案
），一同至久園小吃店找周栓亦、劉基權尋仇。甲○○等人於進
入該店後，為洩憤即喝令稱：「幹你娘、都給他們死」（台語）
，嗣由同行中之三、四人擋在該店門口，甲○○則先持鋁棒一支
敲擊周栓亦頭部、手部，致周栓亦受有肱股下端閉鎖性骨折、頭
皮之開放性傷口、胸壁挫傷、肩部挫傷及頭部損傷（起訴書誤載
為頸部損傷）等傷害，乙○○及其他男子約三人則持木棒、鋁棒
及店內之鐵質椅子一把毆打劉基權之頭部、肩部及背部，致劉基
權受有左前額八公分裂傷、左上臂二０×一０公分瘀青傷、左背
部四０×一五公分瘀青傷、後腰部五×一公分擦挫破皮傷等傷害
，該椅子亦因而毀損不堪使用。同行之其餘男子二、三人則再持
木棒、鋁棒毆打李建興之頭部，李建興雖隨即以手抵擋後，因手
部遭毆打致骨折，無力再護住頭部，嗣遭毆打到左眼，李建興倒
地後，上開之人仍以腳踢方式毆打李建興，致其因而受有左手骨
折及左眼外傷性眼窩骨折、左眼外傷性虹膜斷離、左眼外傷性前
房出血、左眼外傷性虹膜炎、左眼外傷性黃斑部受損，視力矯正
後僅餘０．０一之視力，已達失明程度之重傷害。甲○○復再持
鋁棒一支毆打樊忠興頭部一下，致樊忠興受有左前額八公分裂傷
、左眼週八×七公分、一五×八公分瘀青、左後肩一五×八公分
瘀青等傷害。甲○○毆打樊忠興時，其友人藍雅琪在旁阻擋，亦
遭甲○○打傷其手部，致其受有左肘撞挫瘀腫傷七×五公分、左
手腕六×二公分瘀紅傷等傷害。甲○○、乙○○及其他不詳姓名
之男子於上開毆打過程中，並持林莉店內之玻璃杯、滅火器等物
品以丟擲方式予以傷害，雖未丟中，仍致玻璃杯破損或滅火器之
扣環脫損而不堪使用。其等共同毆打周栓亦、劉基權、李建興、
樊忠興及藍雅琪約三至五分鐘後，因見周栓亦等人紛紛流血受傷
倒地，隨即駕車離去，並將行兇用之木棒、鋁棒丟棄於花蓮市中
正橋下（未尋獲）等情，因而撤銷第一審判決，改判仍論處上訴
人二人共同連續傷害人之身體致人重傷罪刑，固非無見。
惟查：(一)、按刑法第二百七十七條第二項後段之傷害人致重傷罪
，係對於犯普通傷害罪致發生重傷害結果所為規定之加重結果犯
，依同法第十七條之規定，以客觀上行為人能預見其重傷害結果
之發生，而主觀上並無預見為其要件。若其主觀上已有預見，即
屬故意之範疇，無復論以加重結果犯之餘地。而上述構成加重結
果犯之事實，依刑事訴訟法第三百零八條、第三百十條第一款規
定，應於事實欄明白認定，並於理由內加以說明，方足以論罪科
刑。倘事實欄已有敘及，而理由內未加說明，是為理由不備，理
由內已加說明，而事實欄無此記載，則理由失其依據，均足以構
成撤銷之原因。本件原判決雖論處上訴人等傷害人致重傷罪刑，
然就上述重傷害之結果客觀上是否能預見？上訴人等在主觀上究
竟有無預見？未於事實欄內加以認定記載明白，亦未於理由內予
以說明，遽為上開論斷，自非適法。(二)、按刑法上之連續犯，以
有數個獨立之犯罪行為，基於一個概括之犯意反覆為之，而觸犯
構成要件相同之罪名，且其數個犯罪行為，必有先後次序可分者
，始屬相當。如係於同時、同地一次實施，或同時分頭實施下手
，以侵害數個法益，而無從分別先後者，即屬一行為而觸犯數罪
名（想像競合犯），不能論以連續犯。原判決事實欄認定「……
甲○○則先持鋁棒一支敲擊周栓亦頭部、手部……。乙○○及其
他男子約三人則持木棒、鋁棒……毆打劉基權之頭部、肩部及背
部……。同行之其餘男子二、三人則再持木棒、鋁棒毆打李建興
之頭部……。甲○○復再持鋁棒一支毆打樊忠興頭部一下……，
藍雅琪在旁阻擋，亦遭甲○○打傷其手部……」，是否指上訴人
二人係先後依序為上開傷害行為？然原判決於理由內並未說明其
為上開認定之依據，判決理由已嫌不備。況依原判決事實之認定
，是否指上訴人與同行者，係分頭進行傷害行為？如果無訛，該
傷害行為究係先後為之？或在同一時地分頭為之？事實尚非明瞭
，惟此與上訴人等共同傷害被害人之行為，究應論以連續犯抑或
想像競合犯攸關，自有詳加調查認定明白之必要。原審對此未予
調查釐清，亦未於理由內予以論敘說明，遽依連續犯論擬並加重
二人刑責，亦有調查未盡及理由不備之違誤。以上或為上訴意旨
所指摘，或為本院得依職權調查之事項，應認上訴為有理由。按
第三審法院應以第二審判決所確認之事實為判決基礎，刑事訴訟
法第三百九十四條第一項前段定有明文。原判決上述之違背法令
，影響於事實之確定，本院無可據以為裁判，應將原判決撤銷，
發回原審法院更為審判。原判決關於傷害、毀損部分，基於審判
不可分，應併予發回，附此明。
據上論結，應依刑事訴訟法第三百九十七條、第四百零一條，判
決如主文。
中　　華　　民　　國　九十六　年   十二   月　  六    日
                      最高法院刑事第一庭
                          審判長法官  董　明　霈
                                法官  林　茂　雄
                                法官  張　祺　祥
                                法官  呂　永　福
                                法官  何　菁　莪
      本件正本證明與原本無異
                                      書  記  官
中　　華　　民　　國　九十六　年　 十二 　月　 十二 　日
                                                    M
